【裁判字號】    92,家上,122
【裁判日期】    921224
【裁判案由】    確認認領無效
【裁判全文】
臺灣高等法院民事判決                            九十二年度家上字第一二二號
    上  訴  人  乙○○
    訴訟代理人  葉文博律師
    被  上訴人  甲○○
                丁○○
                丙○○
                戊○○
    共      同
    訴訟代理人  王玉珊律師
    複  代理人  楊雅婷
右當事人間請求確認認領無效事件，上訴人對於中華民國九十二年三月十三日臺灣台
北地方法院九十一年度親字第九二號判決提起上訴，經本院於九十二年十二月十七日
言詞辯論終結，判決如左：
    主      文
上訴駁回。
第二審訴訟費用由上訴人負擔。
    事      實
甲、上訴人方面：
壹、聲明：
（一）原判決廢棄。
（二）被上訴人在第一審之訴駁回。
貳、陳述：除與原判決記載相同者，茲引用之外，補稱：
（一）上訴人已依據法院之指示接受法務部調查局之血緣鑑定，但其結果僅認定上訴
      人與丁○○、丙○○、戊○○等三人為同母異父之血緣關係，甲○○有可能為
      上訴人之生母，但仍無法認定上訴人與許天城間之血緣關係，亦無法認定丁○
      ○、丙○○、戊○○三人與許天城間確實具有父女之血緣關係，則該鑑定結果
      仍無法作為認定本件之爭點。
（二）本件被上訴人未盡舉証責任，且無法提出積極証據足以否認上訴人與許天城之
      間父女關係，其主張自不足採。
、證據：援用原審所提立證方法，並聲請：（一）向台灣大學醫學院附設醫院及行
    政院國軍退除役官兵輔導委員會台北榮民總醫院函詢「可否經由上訴人父親之其
    他子女、配偶或其他具有血親關係之人提供血液、毛髮與上訴人所提供之血液、
    毛髮施作DNA比對，以鑑定上訴人與上訴人父親間是否確實具有血緣關係」；(二
    )檢具卷附法務部調查局鑑定通知書暨乙○○血緣案血型及DNA型別鑑定記錄表函
    詢台灣大學醫學院附設醫院、行政院國軍退除役官兵輔導委員會台北榮民總醫院
    、馬偕紀念醫院及法務部調查局等機構，能否查知：１、許滋仁與許天城為有血
    緣關係之兄弟？２、丁○○、丙○○及戊○○三人與許天城具有血緣關係？
    ３、乙○○與許天城間不具血緣關係？
乙、被上訴人方面：
壹、聲明：上訴駁回。
貳、陳述：除與原判決記載相同者，茲引用之外，補稱：
（一）被上訴人丙○○、戊○○係被上訴人甲○○與許天城之婚生子女，自得認定許
      天城為被上訴人戊○○、丙○○之生父，而依法務部調查局鑑定報可知被上訴
      人丁○○與被上訴人戊○○、丙○○為同父同母之姊妹，是被上訴人丁○○亦
      為許天城之女，則上訴人與被上訴人丁○○等三人既為同母異父之緣關係，足
      証上訴人並非許天城之女。
（二）又依據甲○○及許滋仁之公証証言及
      ，亦堪認上訴人非許天城所出。
、證據：援用原審所提立證方法。
丙、本院依職權委請法務部調查局就兩造進行血緣關係之鑑定。
    理      由
一、本件被上訴人起訴主張：被上訴人甲○○於五十七年十月二十五日與被繼承人許
    天城結婚，而被上訴人丁○○、丙○○、戊○○均係甲○○與許天城所生之女，
    皆為許天城之法定繼承人，上訴人乙○○為甲○○於認識許天城之前，另與他人
    所生之女，與許天城並無血緣關係，故許天城認領乙○○之行為應屬無效，伊等
    對許天城之繼承權因此而受影響，自有法律上之利害關係，為此訴請確認許天城
    認領上訴人之行為無效等語。
二、上訴人則以：伊既經被繼承人許天城之認領，依民法第一千零七十條規定認領具
    絕對效力，不許生父任意撤銷其認領，且被上訴人並無積極證據足證伊與許天城
    間不具有血緣關係，是被上訴人之訴為無理由等語，資為抗辯。
三、按因認領而發生婚生子女之效力，須被認領人與認領人間具有真實之血緣關係，
    否則其認領為無效，此時利害關係人均得提起認領無效之訴，又由第三人提起認
    領無效之訴者，如認領當事人之一方死亡時，僅以其他一方為被告即為已足，最
    高法院八十六年台上字第一九０八號判例參照。本件被上訴人四人既主張為被繼
    承人許天城之繼承人，上訴人乙○○非甲○○自被繼承人許天城受胎所生之女，
    則渠等之應繼分將會因上訴人乙○○主張特留分而受影響，自得為提起本件認領
    無效訴訟之利害關係人；次查，民法第一千零七十條係指與非婚生子女有血緣關
    係之親生父親於認領該非婚生子女後，不得撤銷其認領，倘與該非婚生子女無血
    緣關係者縱有認領行為，仍不受該法條之限制，自得撤銷其認領，或提起認領無
    效之訴，核先敘明。
四、查被繼承人許天城曾於四十七年十二月十五日收養許慶祥為養子，迨於五十年三
    月二十五日終止收養關係，並於五十一年十月十日與訴外人張麗子結婚，惟於五
    十七年五月二十五日與張麗子離婚，再於五十七年十月二十五日與甲○○結婚，
    而甲○○於婚前曾生育杜承錦、杜承恩、杜承惠（即上訴人乙○○）及杜芢鴻（
    即被上訴人丁○○），其中杜芢鴻原本登記為「女」，於六十一年四月八日因
    生父母結婚而準正為許天城之長女，更改姓名為丁○○，甲○○婚後又生下被上
    訴人丙○○、戊○○，另杜承錦、杜承恩及杜承惠則至六十八年三月二十八日經
    許天城認領而改從父姓，許天城已於八十六年四月二十五日死亡，許承錦、許承
    恩均已聲明拋棄繼承之事實，已據被上訴人提出
    等件為証。
五、被上訴人主張上訴人乙○○非甲○○自許天城受胎所生之女，雖遭乙○○所否認
    ，惟查：
（一）依據法務部調查局九十二年八月二十一日調科肆字第０九二００二六一八七０
      號鑑定通知書（見本院卷第七八頁）就甲○○、丁○○、丙○○、戊○○、許
      滋仁及乙○○所作之血緣鑑定及DNA型別鑑定結果如下：
      1......
      2.據遺傳法則，許滋仁之 DNA STR式STR TPOX、D13S317、D7S820等三項型別，
        與乙○○之各項相對應型別均矛盾，因此認為許滋仁不可能為乙○○之生父
        。
      3.甲○○與乙○○間極有可能存在一親等血緣關係，即甲○○有可能為乙○○
        之生母。
      4.依據人類遺傳因子DNA X－STR式型別鑑定結果顯示，丁○○、丙○○及戊○
        ○三人可判定為同父同母之姊妹；乙○○部分，經比對前述三人共同遺傳自
        母系之X－STR型別均相符，惟其源自父系之X－STR型別與丁○○等三人之父
        系X－STR型別不符，因此認為乙○○與丁○○、丙○○及戊○○等三人為同
        母異父之血緣關係。
（二）次查，本件血緣鑑定因被繼承人許天城已死亡，無法取得其 DNA，而兩造均為
      表示仍可由比對生母及女性手足之DNA而達到暸解是否來自同一父親之目的（
      參見法務部調查局九十二年七月十五日調科肆字第０九二００二三一九九０號
      函見本院卷第五三頁），始商請由被繼承人許天城之兄長許滋仁協助提供 DNA
      作為本件血緣鑑定之參考資料，故許滋仁非兩造之生父，此為兩造所明知之事
      實，並非法務部有所誤認，此亦據法務調查局以九十二年九月二十五日調科肆
      字第０九二００三三五四四０號函陳明血緣鑑定通知書中雖記載「認為許滋仁
      不可能為乙○○之生父」，並非誤認，而是將受驗人間之血緣關係進行基本研
      判，然該研判並不影響鑑定結果（見本院卷第九六頁）。查本件血緣鑑定雖因
      欠缺被繼承人許天城之 DNA可資比對，致無法直接判定兩造與許天城間之血緣
      關係（見法務部調查局九十二年十月十七日調科肆字第０九二００三五五００
      ０號函），但藉生母與女性手足之 DNA比對，仍已獲知甲○○為乙○○之生母
      ，丁○○、丙○○、戊○○為同父同母之姐妹，乙○○與丁○○、丙○○、戊
      ○○則為同母異父之姐妹，則依此結果堪認丁○○、丙○○、戊○○為同一父
      親，且與乙○○非屬同一父親，則被繼承人許天城必不可能同時為其四人之父
      親甚明。
（三）按妻之受胎係在婚姻關係存續中者推定其所生子女為婚生子女，非婚生子女其
      生父與生母結婚者視為婚生子女，法第一千零六十三條第一項、一千零六十四
      條定有明文。查甲○○於五十七年十月二十五日與許天城結婚前已生育杜承錦
      （即許承錦）、杜承恩（即許承恩）、杜承惠（即被告乙○○）及杜芢鴻（即
      原告丁○○）等四名非婚生子女，有該四人之
      十七、十九頁），甲○○與許天城結婚後，許天城僅就杜芢鴻辦理準正並更名
      為丁○○，就杜承錦、杜承恩、杜承惠三人則並未同時辦理準正，而係於六十
      八年三月二十八日以認領方式認領杜承惠、杜承恩、杜承錦三人，足証許天城
      在主觀上已知杜承惠非其親生子女。至丙○○、戊○○二人則為甲○○與許天
      城二人在婚姻關係存續中所生，依法應推定為許天城之婚生子女，故依前開說
      明，丁○○、丙○○、戊○○均許天城、甲○○之婚生子女，再佐以前開血緣
      鑑定報告，亦認其三人為同父同母之姐妹，故其三人為許天城與甲○○之女，
      已足堪認定。
（四）乙○○之母甲○○於九十一年八月二十九日向公證人陳幼麟出具證明書並陳明
      其內容，請求作成公證書之證明書內載：原告（即被上訴人，下同）甲○○認
      識許天城之前，已育有許承錦、許承恩及被告（即上訴人，下同），許承錦、
      許承恩及上訴人三人並非被上訴人甲○○與許天城所生，而係被上訴人甲○○
      與他人所生，被上訴人甲○○與許天城所生僅被上訴人丁○○、丙○○、戊○
      ○三人，別無他人，被上訴人甲○○所生六名子女均知情，許天城於六十八年
      間因甲○○之請求，而向戶政事務所辦理認領許承錦、許承恩及上訴人三人，
      以免許承錦、許承恩及上訴人三人因父不詳而背負私生子女之不名譽，惟許天
      城後悔萬分，許天城去世前立有遺囑訃聞不入許承錦、許承恩及上訴人之名，
      許承錦、許承恩一聽聞此事即辦理拋棄繼承，惟上訴人明知不是許天城之親生
      被繼承人許天城之兄許滋仁亦於九十一年九月三日向公證人陳幼麟出具證明書
      並陳明其內容，請求作成公證書之證明書內載：許天城與被上訴人甲○○認識
      交往時，被上訴人甲○○已有三名小孩，後來許天城與被上訴人甲○○只生三
      名女兒即被上訴人丁○○、丙○○、戊○○等語，有上訴人所不爭之九十年度
      北院民公麟字第二二二八四二號公證書、九十一年度北院民公麟字第二二二八
      八二號公證書各一份附卷可稽。
（五）又證人即乙○○之姊許承錦並到庭證述稱：「（問：你和乙○○是被許天城認
      領嗎？）我和乙○○被許天城認領。（問：除了你們兩位被許天城認領以外，
      還有誰？）許天城認領我和乙○○及許承恩三人。（問：許天城是否是你們三
      人的親生父親？）我們三人的親生父親不是許天城，許天城是因為我們的母親
      才認領我們三人，乙○○知道她不是許天城的親生女兒，我和許承恩知道我們
      二人不是許天城的親生小孩，所以拋棄繼承。（問：你和被告及許承恩的父親
      是否同一人？親生父親是誰？你們有和生父聯絡嗎？）我和乙○○、許承恩的
      父親是同一人，叫「李又如」，已經過世；那時我們都很小，我和乙○○在我
      們小的時候，都有和生父見面，當時乙○○很小，抱在手上。（問：乙○○何
      時知道她另有生父？）我不知道，在許天城過世之前就知道，我們三人從小是
      舅媽帶大的，我母親和李又如沒有結婚，後來才跟許天城結婚。（問：最近有
      和乙○○聯絡？）沒有。（問：如何知道你們的生父不是許天成，而是李又如
      ，是否是你母親告訴你們的？）不是我母親告訴我的，因為我們從小就和生父
      相認。」等語明確（見原審卷第一一八至一二０頁），衡情證人許承錦與乙○
      ○有至親關係，同時經許天城認領，並於許天城死亡後即與許承恩辦理拋棄繼
      承，就許天城之遺產並無繼承權，自與兩造無利害衝突，其證詞堪信屬實。
（六）被上訴人所提出之被繼承人許天城遺囑雖經乙○○否認為真正，惟甲○○已出
      具經公證之證明書表示該遺囑確係許天城親為（依該遺囑記載許天城並未分配
      遺產予甲○○），且經法院以肉眼比對該遺囑作成人「許天城」三字與乙○○
      所不爭許天城生前與訴外人新宏開發股份有限公司於八十四年五月十六日在鄭
      慶隆律師見證下所簽立之協議書、於八十五年九月二十五日與訴外人陳螺花所
      簽定之墓地使用讓渡書、六十七年十二月三十一日與訴外人黃陳秋碧所簽立之
      土地（基地）租賃契約書內所簽署之「許天城」三字，不論在文字結構及筆劃
      上均相符，堪認該遺囑確係許天城所親自書立，而該遺囑既經許天城自書遺囑
      全文，及記明製作年、月、日（八十五年九月十三日），並經許天城親自簽名
      ，依民法第一千一百九十條規定，已合法有效，乙○○空言否認其真正，自不
      足採。觀諸該遺囑內容，可知許天城對於丁○○、丙○○、戊○○之未來婚姻
      生活等關愛倍至，並特別交待訃聞中勿落許承錦、許承恩及乙○○之姓名，且
      將所有財產分配予丁○○、丙○○、戊○○三人等情，並未提及或關心許承錦
      、許承恩與乙○○之未來，且未分配財產予許承錦、許承恩及乙○○，更擔心
      親友誤會許承錦、許承恩及許惠為其親生子女，足證許天城生前即明知許承錦
      、許承恩及乙○○非其親生子女。
（七）乙○○雖辯稱認領無效事件，應以科學鑑定方式為之等語，前開鑑定報告仍無
      法鑑定其與許天城間無血緣關係存在云云，但查，依前所述，法務部之鑑定報
      告已明示乙○○與丁○○、丙○○、戊○○為同母異父之姐妹，而丁○○、丙
      ○○、戊○○則為同父同母之姐妹，雖其因無許天城之 DNA，無法直接鑑定父
      親為許天城，但依據前開說明，法律上已推定其為甲○○與許天城之婚生子女
      ，而三人之血緣又屬同父同母，且無反証推翻其三人之父非許天城，則其三人
      之父親應為許天城，應堪認定，而乙○○既與其三人為同母異父之血緣關係，
      則乙○○應非許天城之親生子女，與許天城無血緣關係亦堪認定。乙○○請求
      另送台大醫院及行政院國軍退除役官兵輔導委員會台北榮民總醫院、馬偕醫院
      、法務部調查局檢驗許滋仁與許天城有無兄弟血緣關係，丁○○、丙○○、戊
      ○○與許天城之血緣關係，乙○○與許天城不具血緣關係，核屬無必要。
六、綜上所述，乙○○既非被繼承人許天城所生之女，與許天城間並無血緣關係，則
    許天城生前對乙○○所為之認領即應屬無效，被上訴人等四人均為被繼承人許天
    城之法定繼承人，其等應繼分因乙○○主張致使特留分受影響，自得依法提起認
    領無效之訴，故其請求確認被繼承人許天城與乙○○間之認領行為無效，為有理
    由。原審所為上訴人敗訴之判決，於法並無違誤。上訴意旨指摘原判決不當，求
    予廢棄改判，為無理由。
據上論結，本件上訴為無理由，依民事訴訟法第四百四十九條第一項、第七十八條，
判決如主文。
中      華      民      國    九十二    年    十二    月    二十四      日
                              民事第四庭
                                  審判長法  官  楊  豐  卿
                                        法  官  林  金  吾
                                        法  官  張      蘭
正本係照原本作成。
如不服本判決，應於收受送達後二十日內向本院提出上訴書狀，其未表明上訴理由者
，應於提出上訴後二十日內向本院補提理由書狀（均須按他造當事人之人數附繕本）
上訴時應提出委任律師或具有律師資格之人之委任狀；委任有律師資格者，另應附具
律師資格證書及釋明委任人與受任人有民事訴訟法第四百六十六條之一第一項但書或
第二項（詳附註）所定關係之釋明文書影本。
中      華      民      國    九十二    年     十二     月    二十五    日
                                        書記官  應  瑞  霞
附註：
民事訴訟法第四百六十六條之一（第一項、第二項）：
對於第二審判決上訴，上訴人應委任律師為訴訟代理人。但上訴人或其他法定代理人
具有律師資格者，不在此限。
上訴人之配偶、三親等內之血親、二親等內之姻親，或上訴人為法人、中央或地方機
關時，其所屬專任人員具有律師資格並經法院認為適當者，亦得為第三審訴訟代理人
。


司法院資訊處製作；財團法人民間司法改革基金會備份。
